【裁判字號】    90,停,24
【裁判日期】    900510
【裁判案由】    聲請停止執行
【裁判全文】
臺北高等行政法院裁定                                  九十年度停字第二四號
    聲  請  人  臺北市○○○道兒童之家
    代  表  人  甲○○
    訴訟代理人  林永頌律師
                施淑貞律師
                尤伯祥律師
    相  對  人  內政部
    代  表  人  張博雅部長）.
    訴訟代理人  乙○○
右當事人間因訴外人財團法人基督教中國佈道會申請土地抵押貸款，相對人予以備查
事件，聲請人聲請停止原處分之執行，本院裁定如左：
    主  文
聲請駁回。
聲請程序費用由聲請人負擔。
    理  由
一、本件聲請意旨略以：
(1)、聲請人臺北市○○○道兒童之家係訴外人基督教中國佈道會美國總會（以下簡稱
    美國總會）為關懷、照顧孤兒，於民國（以下同）五十年間創立之孤兒院。系爭
    坐落台北市○○區○○段三小段十地號土地（以下簡稱系爭土地）係該美國總會
    當時之會長計志文牧師及負責臺灣地區傳道工作之沈保羅牧師，專為供聲請人作
    為孤兒院基地用途，而於四十七年間以募款所購，因聲請人係非法人團體，故暫
    行登記於沈保羅牧師名下。迨至五十三年間，為免系爭土地因管理人更替而須頻
    繁辦理所有權移轉登記，並為獲得地價稅等租稅減免，沈保羅牧師乃將系爭土地
    以捐助形式信託於該美國總會在臺灣成立之財團法人基督教中國佈道會（以下簡
    稱中國佈道會）名下，惟系爭土地仍為聲請人所有，專為關懷、照顧孤兒事工之
    用，中國佈道會無權處分或改作他用。詎中國佈道會之董事會於八十五年間決議
    出售系爭土地，因聲請人堅不同意並拒絕遷移而未果，中國佈道會轉而謊稱聲請
    人目前缺乏資金（實則聲請人目前資金充裕），向主管機關即相對人申請核准其
    以系爭土地及其上建物向銀行抵押貸款。聲請人得知此事，即兩次去函相對人，
    告知系爭土地係聲請人財產，中國佈道會無權處分，暨聲請人資金充裕、運作正
    常，中國佈道會從未負擔、支應聲請人之經費，故中國佈道會申請核准之理由純
    屬捏造等情，請求相對人駁回中國佈道會之申請。惟相對人竟仍以台（九○）內
    中民字第九○八一三二四號函核准中國佈道會以系爭土地及其上建物向銀行抵押
    貸款，並以台（九○）內中民字第九○○二三七一號函駁回聲請人之請求。
(2)、原處分之合法性顯有疑義：
    中國佈道會為系爭土地之信託受託人，依捐助者沈保羅牧師明示之意思，中國佈
    道會並無處分或動用系爭土地之權限，因此相對人即不應准許其以系爭土地及其
    上建物向銀行抵押貸款之申請，相對人竟予核准，自已構成重大違法。再者，聲
    請人於相對人作成行政處分前，即先後兩次發函說明中國佈道會並無處分權限，
    且申請核准抵押貸款之理由均不實在等情，詎相對人完全未調查，即予核准，亦
    構成違法。
(3)、原處分之執行將發生難以回復之重大損害，有聲請停止執行之急迫必要：
    原處分之執行使中國佈道會得隨時以系爭土地及其上建物向銀行抵押貸款，惟系
    爭土地係聲請人育幼院之基地，其上建物則是育幼院院舍，再衡諸聲請人與中國
    佈道會已因售地爭議交惡，中國佈道會極可能於取得貸款後即不繳交利息，任令
    銀行拍賣系爭土地，致使聲請人院內百餘名孤兒流離失所。是以，原處分之執行
    將對聲請人之財產權及院內孤兒之生存權發生難以回復之重大損害，自有聲請停
    止執行之急迫必要。
(4)、綜右，爰依行政訴訟法第一百十六條第三項（聲請狀誤載為第二項）及第五項，
    暨訴願法第九十三條第三項之規定，請求裁定相對人所為之台（九○）內中民字
    第九○八一三二四號暨台（九○）內中民字第九○○二三七一號行政處分，均全
    部停止執行；並請類推適用行政訴訟法第一百九十六條之規定，裁定相對人應立
    即命中國佈道會停止一切以系爭土地及其上建物抵押貸款之行為云云。
二、惟按「於行政訴訟起訴前，如原處分或決定之執行將發生難於回復之損害，且有
    急迫情事者，行政法院亦得依受處分人或訴願人之聲請，裁定停止執行。」，行
    政訴訟法第一百十六條第三項前段定有明文。又按「原行政處分之合法性顯有疑
    義者，或原行政處分之執行將發生難以回復之損害，且有急迫情事，並非為維護
    重大公共利益所必要者，受理訴願機關或原行政處分機關得依職權或依申請，就
    原行政處分之全部或一部，停止執行。前項情形，行政法院亦得依聲請，停止執
    行。」，訴願法第九十三條第二項、第三項亦有明文。是則，訴願法第九十三條
    第二項既規定受處分人得申請受理訴願機關或原行政處分機關停止執行，理論上
    得由上開機關獲得救濟，殊無逕向行政法院聲請之必要，且行政法院係審查行政
    處分違法性之最終機關，若一有行政處分，不待訴願程序即聲請行政法院停止原
    行政處分之執行，無異規避訴願程序，而請求行政法院為行政處分之審查。必須
    已向原行政處分機關或受理訴願機關申請未獲救濟（例如申請被駁回，或原行政
    處分機關或受理訴願機關不於適當期間內為准駁），或其情況緊急，須即時由行
    政法院處理，否則難以救濟之情形，始得認有聲請利益，否則尚難認有以行政法
    院之裁定予以救濟之必要，應認欠缺保護之必要而駁回其聲請，庶不致浪費司法
    資源。本件經本院於九十年四月二十七日質之聲請人，聲請人供稱其已於九十年
    四月十日具訴願書提起訴願，同時以該訴願書向受理訴願機關申請停止執行，受
    理訴願機關迄未為訴願決定及就其停止執行之申請為准駁，並提出訴願書為證；
    而受理訴願機關自九十年四月十日受理訴願起迄今僅近一個月，並非不於適當期
    間內為准駁；至於聲請人所稱訴外人中國佈道會以系爭土地及其上建物抵押貸得
    款項後，極可能不繳交利息，任令銀行拍賣系爭土地，致使聲請人院內百餘名孤
    兒流離失所，或由聲請人代為償還借款，損及聲請人權益云云，純屬聲請人之臆
    測，尚不足採信，此外別無其他情況緊急，須即時由本院處理，否則難以救濟之
    情形，則依上開說明，尚難認有以本院之裁定予以救濟之必要，是聲請人向本院
    聲請停止執行欠缺保護之必要。
三、本件相對人為台（九○）內中民字第九○八一三二四號函之行政處分後，係訴外
    人中國佈道會依據該行政處分，以系爭土地及其上建物抵押貸款，而相對人無須
    依該行政處分持續為任何執行行為。又縱使中國佈道會依據該行政處分向法院法
    人登記處聲請核發法人印鑑證明，進而會同債權人持向地政機關申請抵押權設定
    登記，之後或有中國佈道會不繳交利息，任令債權人拍賣系爭土地，致使聲請人
    院內百餘名孤兒流離失所之情事，或有由聲請人代為償還借款，損及聲請人權益
    之情事，惟各該結果均係中國佈道會之私法行為造成，而非相對人行政處分之執
    行造成，亦即並非因原處分之執行，將發生難於回復之損害，尚無行政訴訟法第
    一百十六條第三項前段規定得停止執行之事由－原處分之執行，將發生難於回復
    之損害。
四、按「本法所稱行政處分，係指中央或地方機關就公法上具體事件所為之決定或其
    他公權力措施而對外直接發生法律效果之單方行政行為。前項決定或措施之相對
    人雖非特定，而依一般性特徵可得確定其範圍者，亦為行政處分。有關公物之設
    定、變更、廢止或一般使用者，亦同。」，訴願法第三條定有明文。經查相對人
    所為之台（九○）內中民字第九○○二三七一號函略以：「主旨：貴家函以據聞
    財團法人基督教中國佈道會欲以貴家土地貸款，有違貴家設立目的及土地用途，
    損害院童權益，應不准許一案，復如說明，請查照。說明：．．．二、財團法人
    基督教中國佈道會前為因應接管貴家維持正常之運作，申請將其所有坐落於台北
    市○○區○○段三小段十地號之土地及建物向銀行設定抵押貸款，經查該土地及
    建物所有權人均登記為『財團法人基督教中國佈道會』，且貴家為該法人附屬之
    分支機構（臺灣高等法院八十九年九月四日八十九年度抗字第一一五○號民事裁
    定參照），另該法人業依組織及捐助章程第十八條規定送經八十九年十二月二十
    八日第十一屆第五次臨時董事會決議通過，本部乃依『內政業務財團法人監督準
    則』第十七條規定本主管機關權則予以備查，並諭知所貸款項必須用於維持聖道
    兒童之家正常運作所需，且確實依據還款計畫書辦理。」，僅係單純通知聲請人
    其已就訴外人財團法人基督教中國佈道會申請土地及建物抵押貸款一案，予以備
    查，對外並未直接發生法律效果，尚非上開訴願法第三條規定之行政處分，自不
    得依首揭行政訴訟法第一百十六條第三項前段之規定，向本院聲請停止執行。
五、綜上所述，聲請人聲請本院裁定「相對人所為之台（九○）內中民字第九○八一
    三二四號函暨台（九○）內中民字第九○○二三七一號函之行政處分，均全部停
    止執行。」，並無理由，應予駁回。又聲請人上開停止執行之聲請既經本院駁回
    ，聲請人主張類推適用行政訴訟法第一百九十六條規定：「行政處分已執行完畢
    ，行政法院為撤銷行政處分判決時，經原告聲請，並認為適當者，得於判決中命
    行政機關為回復原狀之必要處置。」，命相對人為回復原狀之必要處置，亦屬無
    據。故聲請人聲請本院裁定「相對人應立即命訴外人中國佈道會停止一切以系爭
    土地及其上建物抵押貸款之行為。」，亦無理由，併予駁回。
六、依行政訴訟法第一百零四條、民事訴訟法第九十五條、第七十八條裁定如主文。
中      華      民      國     九十     年      五      月      十      日
                         臺 北 高 等 行 政 法 院  第 三 庭
                                             審判長 法  官  徐瑞晃
                                                    法  官  曹瑞卿
                                                    法  官  吳慧娟
右為正本係照原本作成。
如不服本裁定，應於送達後十日內向本院提出抗告狀（須按他造人數附繕本）。
中      華      民      國     九十     年      五      月      十      日
                                                    書記官  葉冠伸


司法院資訊處製作；財團法人民間司法改革基金會備份。
